臺灣嘉義地方法院民事判決
111年度訴字第349號
原      告  黃榮繁  

訴訟代理人  陳文彬律師
複 代理 人  蔡翔安律師
被      告  羅仲元  
法定代理人  劉弘為  
            羅欣慧  
上列當事人間請求分割共有物事件，本院於民國111年8月24日言
詞辯論終結，判決如下：
    主  文
兩造共有坐落嘉義縣○○市○○○段○○○段0000地號土地，分割如附圖
所示，其中編號A部分面積300平方公尺分歸原告取得；編號B部
分面積599平方公尺分歸被告取得。
訴訟費用由被告負擔3分之2，餘由原告負擔。
    事實及理由
一、原告主張：
(一)嘉義縣○○市○○○段○○○段0000地號土地（下稱系爭土地），為
    兩造所共有，原告應有部分為3分之1，被告為3分之2。系爭
    土地並無不能分割之情形，兩造亦無不分割之約定，惟兩造
    無法以協議定分割方法。
(二)依原告之分割方案，系爭土地東側有可供通行之同段1165地
    號土地，分割後之兩筆土地均有聯外道路可供通行，且坐落
    於系爭土地上建物位置亦分配予被告所有，該建物得以保留
    ，且無任何因分割而導致該建物必須拆除或形成袋地無法聯
    外之問題，應屬最適當之分割方法。
(三)又變價分割乃建立於「原物分配顯有困難時」之前提下，若
    原物分配並無任何困難，自不得遽然採取變價分割之方式。
    而依原告之分割方案，各共有人均依其應有部分取得相對應
    之面積土地，並未犧牲任何人之利益，若無正當理由，自不
    得任意犧牲他造之應有部分，擅自主張減少分配面積後再予
    以金錢補償。且分割後兩造之土地均可聯外通行，故被告主
    張自該建物南側再延伸3公尺分割之方案，侵害原告就系爭
    土地之應有部分，僅圖利被告一方，對原告顯失公平。
(四)依民法第824條第2項提起本訴，並聲明：如主文第1項所示
    。
二、被告則以：
(一)同意分割系爭土地，但系爭土地上之建物係被告與訴外人葉
    怡芳2人所共有，基於土地與建物無法分離使用，原告之分
    割方法明顯不當，未考量土地使用現況及其土地上建物經濟
    利用之情形，分割結果將造成具經濟價值之建物減損其利用
    價值，亦無法達到原來使用目的，故被告主張將系爭土地及
    其上建物合併予以變價分割。
(二)系爭土地惟因該建物南側需要有出入口，分割界線為該建物
    南側延伸3公尺處切齊，上開分割方案致原告無法按原告應
    有部分分配而土地面積減少，土地減少部分被告願以合理鑑
    定價格金錢補償原告。
(三)被告於審理中則主張土地變價分割，拍賣所得按應有部分分
    配，而不主張原物分割。
三、本院之判斷：
(一)按各共有人得隨時請求分割共有物，但因物之使用目的不能
    分割或契約訂有不分割之期限者，不在此限（民法第823條
    第1項）。查，系爭土地為兩造所共有，原告應有部分為3分
    之1，被告為3分之2，有土地登記謄本可稽（本院卷第13頁
    ）。又系爭土地並無因使用目的上不能分割或契約定有不分
    割之期限，為兩造所不爭執，堪信原告之主張為真實可採。
    茲兩造就分割方法無法達成協議，是原告本於系爭土地共有
    人地位，訴請裁判分割，自無不合。
(二)關於系爭土地之分割方法：
 1、按分割之方法不能協議決定者，法院得因任何共有人之請求
    ，命以原物分配於各共有人，但各共有人均受原物之分配顯
    有困難者，得將原物分配於部分共有人(民法第824條第2項
    第1款)。而共有物之裁判上分割，仍以原物分割為原則，必
    須以原物分割有事實上或法律上之困難，例如原物性質上無
    法分割或分割將減損其價值之情形，始得依變賣之方法分配
    價金，以維護共有物之經濟效益，及兼顧共有人之利益與實
    質公平。倘共有物在性質上並無不能分割或分割將減損其價
    值之情形，僅因共有人各執己見，難以整合其所提出之分割
    方案者，法院仍應斟酌共有物之性質、共有人之利害關係、
    經濟價值及利用效益，依民法第824條所定之各種分割方法
    為適當之分配，尚不能逕行變賣共有物而以價金分配於各共
    有人（最高法院102年度台上字第1336號判決）。足見共有
    物之裁判分割，係以原物分割為原則，並依照民法第824條
    所定之各種方法為適當之分配，不得逕以變價分割為之，以
    保有土地之使用現況，促進土地價值最大化。其次，裁判分
    割共有物，屬形成判決，法院定共有物之分割時，應顧及公
    平、當事人之聲明、應有部分之比例與實際是否相當、共有
    物之客觀情狀、性質、價格與經濟價值、共有利益、各共有
    人之主觀因素與使用現狀、利害關係等因素為綜合判斷。是
    關於系爭土地之分割方法，本院審酌如下：
　⑴系爭土地上方有1層磚木造建物，為被告與葉怡芳2人所共有
    等情，兩造對此並不爭執，此有勘驗筆錄、嘉義縣朴子地政
    事務所土地複丈成果圖在卷可證（本院卷第95、109頁）。
    而採取原物分割時，應考量該建物之使用狀況，以符合經濟
    效益，故若被告分得的土地係上開建物之坐落地，不僅符合
    土地使用現況，亦無損及其他共有人之利益，自符合被告原
    來的使用目的。且原告應有部分之面積核算為300平方公尺
    ，被告應有部分之面積核算599平方公尺，可供建築使用，
    故分割後之土地兩造均可為合理適當之使用。是本件並無原
    物分配顯有困難之情事，故應以原物分割為宜。從而被告主
    張變價分割之方法，並不可採。
  ⑵附圖之分割方案，其中編號B部分分配予被告，係按照系爭土
    地現有之建物坐落位置分配，編號A部分分配予原告所有，
    分割後每筆土地均有對外之聯絡道路，故核附圖之分割方案
    ，並無違上述分割共有物應審酌之原則及兩造之利益，此分
    割方法尚屬適當。
　⑶被告雖另主張分割界線為系爭土地上建物南側延伸3公尺處切
    齊，並以金錢補償原告土地減少部分之分割方案，無非以該
    建物南側需要有出入口為理由。惟查，系爭土地東側已有可
    供通行之同段1165地號土地，分割後之兩筆土地均有聯外道
    路可供通行，此有相片、空拍圖可證，並經本院勘驗屬實，
    有勘驗筆錄可證（本院卷第75、76、95、109頁）。是系爭
    土地依附圖所示之分割方案分割後，每筆均有對外之聯絡道
    路，若延伸3公尺之範圍欲作為停車或供車輛通行之用，則
    被告所分得土地既有多餘空間可供使用，何以須再分得該範
    圍而損及原告按應有部分所獲得之利益？再者，該磚木造建
    物已不如鋼筋水泥建築來得堅固，姑不論被告是否有使用該
    建物之計畫，該建物終究有損壞倒塌之日，而土地則係長久
    存在，故分割系爭土地時，應以系爭土地完整性之考量，優
    於建物之保存。從而，若依被告所提分割方案，顯然僅顧及
    該建物使用之利益，而忽略土地永久使用價值及完整性，無
    異係有利於被告一方而損及原告之利益，顯非公平之方案。
　⑷綜上所述，附圖之分割方案，兼顧兩造之利益，並無違上述
    分割共有物應審酌之原則及兩造之利益，對全體共有人最有
    利且公允之分割方法，故此分割方法尚屬適當。
(三)綜上，原告依民法第823條第1項、第824條第2項規定，請求
    分割系爭土地，為有理由，又本院認附圖之分割方法，係屬
    對全體共有人最有利且公允之分割方法，爰將系爭土地以原
    物分割依附圖之分割方法，判決如主文第1項所示。　
(四)本件係請求分割系爭土地，然分割方法係法院考量全體共有
    人之利益後，依職權所為之決定，原告既為共有人之一，亦
    同受其利，若全由敗訴當事人負擔訴訟費用顯失公平，爰依
    民事訴訟法第80條之1規定，酌定原告亦負擔部分之訴訟費
    用，併此敘明。
四、訴訟費用負擔之依據：民事訴訟法第78條、第80條之1。
中　　華　　民　　國　　111 　年　　9 　　月　　8 　　日
                  民事第三庭法　官　馮保郎   
以上正本係照原本作成。
如不服本判決，應於送達後20日內，向本院提出上訴狀(須按對
造人數提出繕本)及表明上訴理由，並依上訴利益繳交第二審裁
判費。如委任律師提起上訴者，應一併繳納上訴審裁判費。
中　　華　　民　　國　　111 　年　　9 　　月　　8 　　日
                            書記官　蔡沛圻